【裁判字號】    98,台上,7152
【裁判日期】    981127
【裁判案由】    搶奪
【裁判全文】
最高法院刑事判決            九十八年度台上字第七一五二號
上訴人  甲○○
        乙○○
上列上訴人等因搶奪案件，不服台灣高等法院高雄分院中華民國
九十六年十月五日第二審判決（九十六年度上訴字第九二七號，
起訴案號：台灣高雄地方法院檢察署九十四年度偵字第六六三一
號），提起上訴，本院判決如下：
    主  文
原判決撤銷，發回台灣高等法院高雄分院。
    理  由
本件原判決認定上訴人甲○○、乙○○有原判決附表一（下稱附
表）所載單獨或共同搶奪被害人曾美英、張玉齡、劉博斯、蘇貽
稜、丙○○、丁○○等人所有財物之犯行，因而撤銷第一審之科
刑判決，改判仍論上訴人等以共同連續意圖為自己不法之所有，
而搶奪他人之動產罪，甲○○處有期徒刑壹年拾月；乙○○累犯
，處有期徒刑壹年貳月，減為有期徒刑柒月。固非無見。
惟查：一、客觀上為法院認定事實及適用法律基礎之證據，雖已
調查而其內容尚未明瞭者，即與未經調查無異，如遽行判決，仍
屬應於審判期日調查之證據而未予調查之違法。又被害人就被害
經過所為之指訴，係以使被告受刑事訴追為目的，是其陳述是否
與事實相符，仍應調查其他證據以資審認。且刑事訴訟實務上對
人之指認，乃由被害人或目擊證人指出實行犯罪行為之人，性質
上屬供述證據，其指認之正確性，常受指認人本身之觀察力、記
憶力及真誠程度等因素而有所影響，自當力求慎重無訛。原判決
依上開被害人等分別於警詢及偵、審中之指證，並參酌被害人等
與上訴人等素不相識，無何仇怨糾葛，警詢時距案發不久，記憶
深刻，無誤認之虞，認其等之指證堪認屬實，俱採為論罪之依據
，乃認上訴人等有附表編號２至５所示之搶奪犯行。然關於各該
被害人對目擊行搶之人所為描述，張玉齡於警詢稱：「經我當場
指認後我可以百分之百確定當時是甲○○……行搶我皮包之人。
……我認得他的側面。」及於第一審證稱：當時甲○○騎車速度
很慢，很靠近，伊可以看到其長相等語；蘇貽稜於警詢稱：行搶
之人轉身搶伊皮包時，伊有目睹其臉部，就是乙○○等語，於第
一審仍稱：伊記清楚行搶之人之長相，印象深刻等語；丙○○於
警詢稱：歹徒係騎乘機車慢慢靠近以搶伊皮包，伊當面清楚看見
其正面及背面，是甲○○，他的眼睛好認等語，於第一審仍為相
同之證述（見警卷第一宗第一六頁，第二宗第四二頁，第四宗第
二五頁，第一審卷二第八六、九三、九四、一四二頁），其等均
未具體描述所見搶伊皮包者之形貌或聲音、衣著等足資辨認確為
甲○○或乙○○之依據，如何認定為甲○○、乙○○所為，難謂
已臻詳明。且原判決未再調查其他具體證據，以查明各該被害人
之指證是否與事實相符，遽憑各該被害人之指認，即執以論定上
訴人等有該部分犯行，自嫌調查職責未盡。又被害人劉博斯亦於
警詢及偵、審中指認上訴人二人為共同搶奪其皮包之人，但劉博
斯於警詢時稱：機車後座搶伊皮包之人「皮膚略嫌黑頭髮髮型也
不是現在類似光頭髮型當時搶匪是唇邊有蓄圓鬍，類似影劇明（
名）人賴聲川先生蓄嘴邊有一撮小鬍子」，歹徒所騎機車是「勾
引」型式，拉伊皮包時有跌倒等語（見警卷第五宗第一五頁），
依劉博斯對行搶之人所為描述，如何堪認上訴人等即係搶伊皮包
之人，原判決亦未詳述採證認事形成心證之理由，併嫌理由欠備
。二、採為判決基礎之證據資料，必須經過調查程序，而顯出於
審判庭者，始與直接審理主義符合，否則其所踐行之訴訟程序，
即屬違背法令。即便為公眾周知之事實、事實於法院已顯著者或
為其職務上所已知者，固無庸舉證，但法院仍應予當事人就其事
實有陳述意見或辯論之機會，始為合法，此觀刑事訴訟法第一百
五十七條至第一百五十八條之一之規定至明。原判決佐以卷內地
圖六紙，說明附表編號１所示搶奪地點，與甲○○同時段使用行
動電話通話之基地台位置，均位在高雄市苓雅區內，相隔甚近，
而認甲○○否認該部分犯行為不可採，但該地圖並未經於審判期
日提示，使當事人辨認並對之有陳述意見或辯論之機會，即執為
判斷事實之依據，其採證自非適法。上訴意旨執上述諸端指摘原
判決不當，尚非全無理由，應認原判決有撤銷發回更審之原因。
原判決關於不另諭知上訴人等無罪部分，既經檢察官起訴書指明
與前開論罪部分有裁判上一罪關係，依審判不可分原則，應一併
撤銷發回，附予說明。
據上論結，應依刑事訴訟法第三百九十七條、第四百零一條，判
決如主文。
中    華    民    國  九十八  年   十一   月  二十七  日
                      最高法院刑事第九庭
                          審判長法官  邵  燕  玲
                                法官  李  伯  道
                                法官  孫  增  同
                                法官  李  英  勇
                                法官  呂  丹  玉
      本件正本證明與原本無異
                                      書  記  官
中    華    民    國  九十八  年   十二   月    二    日
                                                     ｍ


司法院資訊處製作；財團法人民間司法改革基金會備份。
